臺灣高等法院高雄分院民事判決　九十二年度上易字第三四六號
　　　上　訴　人　乙○○
　　　被　上訴人　甲○○
當事人間請求損害賠償事件，上訴人對於中華民國九十二年十月十三日臺灣高雄地方
法院九十一年訴字第三四五二號第一審判決提起上訴，本院於民國九十三年三月九日
辯論終結，判決如下：
　　　主　　　文
上訴駁回。
第二審訴訟費用由上訴人負擔。
　　　事實及理由
一、上訴人主張：上訴人係與被上訴人為叔侄關係，被上訴人明知坐落於高雄縣阿蓮
    鄉○○段二三八八地號土地（以下簡稱系爭土地）為農地，依修正前農業發展條
    例第三十一條規定，不得分割或移轉為共有，被上訴人於民國八十一年十一月五
    日向上訴人買受上開土地，約定俟日後可辦理分割時，再將買受之部分分割移轉
    登記。上訴人並已將被上訴人所買受之部分交付其使用。詎被上訴人明知上情，
    於八十八年間因要求上訴人返還買賣價金不成，竟意圖使上訴人受刑事處分，分
　　別於八十九年五月二十日委由不知詳情之蘇姓友人代筆，具狀謂上訴人意圖為自
　　己不法之所有，故意隱瞞前開土地為農地之事實，施用詐術，使被上訴人誤信上
    開土地得移轉登記而買受。被上訴人因而交付買賣價金新台幣（下同）三百萬元
　　後，拒不移轉登記云云，誣告上訴人涉嫌詐欺罪，並向臺灣高雄地方法院檢察署
　　提出告訴。嗣檢察官查明被上訴人於買賣上揭土地時即已明知該農地無法分割，
    認定上訴人並未施用任何詐術，被上訴人亦未陷於錯誤之情事，於八十九年十月
    二十三日分別以臺灣高雄地方法院檢察署八十九年度調偵字第一九０號及八十九
    年度偵字第一七０八二號為不起訴處分確定。被上訴人上揭故意誣告行為，侵害
    上訴人之名譽權，並貶損上訴人之社會評價，爰依侵權行為法律關係，請求被上
    訴人給付精神慰撫金三百萬元。並聲明：(一)被上訴人應給付上訴人三百萬元及自
    起訴狀繕本送達翌日起加付法定遲延利息。(二)願供擔保，請准宣告假執行。被上
    訴人則以：被上訴人向上訴人購買系爭土地後，上訴人已於八十八年三月十二日
    完成繼承登記，在屢經被上訴人催促辦理分割移轉登記，上訴人均藉詞推託，嗣
    於八十八年九月八日，上訴人始簽立切結書及交付發票日八十九年一月一日，到
    期日八十九年四月十日，面額三百萬元之本票一紙，然該本票屆期後，上訴人仍
    拒不履行，而認上訴人意圖詐欺，始向臺灣高雄地方法院署提出告訴，被上訴人
    並無誣告侵權行為之故意。又兩造係五親等內之血親，而親屬間詐欺係告訴乃論
    之罪，被上訴人提出告訴時，已逾六個月之告訴期間，上訴人既無受刑事追訴之
    虞，則被上訴人自不構成誣告之侵權行為。況被上訴人係於八十九年五月十八日
　　提出詐欺告訴，上訴人最遲於八十九年七月五日接受檢察官訊問時即已知悉系爭
    侵權行為，竟遲至九十一年九月二十日才起訴，顯已逾二年侵權行為請求權之消
    滅時效期間等語資為抗辯。並答辯聲明：(一)上訴人之訴及假執行之聲請均駁回。
    (二)訴訟費用由上訴人負擔。
二、本件原審對於上訴人之請求判決：(一)上訴人之訴及假執行之聲請均駁回。(二)訴訟
    費用由上訴人負擔。上訴人聲明不服，上訴聲明求為判決：(一)原判決關於駁回上
    訴人後開請求之部分廢棄。(二)右廢棄部分，被上訴人應給付上訴人一百萬元及自
    起訴狀繕本送達之翌日起至清償日止，按年息百分之五計算之利息。(三)第一、二
    審訴訟費用由被上訴人負擔。被上訴人則答辯聲明：(一)上訴駁回，(二)第二審訴訟
    費用由上訴人負擔。
三、上訴人主張被上訴人於八十一年十一月五日向伊買受系爭土地，而被上訴人於購
    買時明知系爭土地地目為田，依修正前農業發展條例第三十一條規定不得分割或
    移轉為共有，雙方約定俟日後可辦理分割時，再將買受之部分分割移轉登記，上
    訴人並已將被上訴人所買受之部分，交付其使用，乃被上訴人竟於八十九年五月
    二十日以上訴人故意隱瞞系爭土地為農地之事實，施用詐術，使被上訴人誤信系
    爭土地得移轉登記而買受，被上訴人因而交付買受價金三百萬元後，拒不移轉登
    記為由，告訴上訴人涉嫌詐欺，嗣經臺灣高雄地方法院檢察署於八十九年十月二
    十三日為不起訴處分確定等事實，有土地登記簿謄本、切結書，刑事告訴狀及不
    起訴處分書各一份在卷可稽，並經本院調閱臺灣高雄地方法院檢察署八十九年度
    偵字第一一三三０號、八十九年度調偵字第一九０號、八十九年度偵字第一七０
    八二號、九十年度發查字第六九一號偵查卷屬實，有前揭偵查卷宗影本附卷可憑
    ，且為被上訴人所不爭執，自堪信為真實。
四、查被上訴人於購買系爭土地時，明知系爭土地依修正前農業發展條例第三十一條
    規定不得分割或移轉為共有，已如前述，乃其竟虛構上訴人故意隱匿系爭土地地
    目為田，而施用詐術，使其陷於錯誤交付買賣價金之情節，向臺灣高雄地方法院
    檢察署提出不實之詐欺告訴；雖被上訴人辯稱，其向上訴人購買系爭土地後，上
    訴人業已於八十八年三月十二日完成繼承登記，但上訴人均藉詞推託拒辦理分割
    移轉登記，嗣上訴人始簽立切結書及面額三百萬元之本票一紙，然本票屆期，上
    訴人仍拒不履行，而認上訴人有意圖詐欺，始提出詐欺告訴，其並無誣告之侵權
    行為之故意云云，然被上訴人既係親歷系爭土地之買賣過程，本無輕信傳說或懷
    疑誤會之情形，被上訴人上揭抗辯，應不足採信，參以被上訴人因本件誣告犯行
    ，亦經本院判決誣告有罪在案，此有本院九十一年度上訴字第一九七九號刑事判
    決一份在卷可憑，是以被上訴人意圖使上訴人受刑事處分而為故意誣告侵權行為
    ，堪可認定。至於被上訴人另抗辯：其與上訴人係五等親內之血親，而屬親屬間
    詐欺之告訴乃論之罪，被上訴人提出告訴時，已逾六個月告訴期間，上訴人既無
    受刑事訴追之虞，則被上訴人自不構成誣告之侵權行為云云。然自被上訴人之刑
    事告訴狀所載之內容觀之，被上訴人係以上訴人於八十二年六月十日及八十九年
    間連續詐欺，而於八十九年五月十八日向臺灣高雄地方法院檢察署提出詐欺告訴
    等情（見該署八十九年度偵字第一一三三０號偵查卷第一至二頁），業經本院核
    閱上揭偵查卷無訛，是被上訴人提出上訴人詐欺告訴時，並未逾六個月之告訴期
    間，被上訴人上揭抗辯，亦無可採信，併此明。
五、按「因侵權行為所生之損害賠償請求權，自請求權人知有損害及賠償義務人時起
    ，二年間不行使而消滅」，民法第一百九十七條第一項定有明文。又關於侵權行
    為損害賠償請求權之消滅時效，應以請求權人實際知悉損害及賠償義務人時起算
    ，非以知悉賠償義務人因侵權行為所構成之犯罪行為經檢察官起訴或法院判決有
    罪為準（參閱最高法院七十二年台上字第七三八號判例），經查本件被上訴人於
    八十九年五月十八日具狀向臺灣高雄地方法院檢察署誣指上訴人出售系爭土地與
    被上訴人，涉嫌向被上訴人詐取土地價金三百萬，上訴人於同年月三十一日上午
    接受檢察官訊問時，即已知悉被上訴人前開誣告侵權行為，此有刑事告訴狀及訊
    問筆錄各一份附卷可資佐證（見八十九年度偵字第一一三三０號偵查卷），參以
    上訴人就本件被訴詐欺案件，亦於八十九年八月十四日提出刑事答辯書狀，有該
    答辯狀在卷足憑（見八十九年度調偵字第一九０號偵查卷第三十二頁至第三十四
    頁），是上訴人至遲於八十九年八月十四日即已知悉被上訴人前開誣告侵權行為
    ，應無疑義，乃上訴人遲至九十一年九月二十日始向原審提起本件刑事附帶民事
    訴訟，依侵權行為法律關係，請求被上訴人給付精神慰撫金三百萬元，則被上訴
    人抗辯上訴人主張之侵權行為損害賠償請求權已罹於二年之短期時效，即屬可採
    。上訴人主張其於八十九年十一月七日收受檢察官不起訴處分書後，始知悉被上
    訴人之行為屬侵權行為，而開始起算消滅時效云云，應不足採信。
六、綜上所述，原審因以上訴人於九十一年九月二十日提起本件刑事附帶民事訴訟，
    距上訴人知悉被上訴人為侵權行為時，顯已逾二年，該侵權行為損害賠償請求權
    已罹於時效，而認上訴人請求被上訴人給付精神慰撫金三百萬元及其法定遲延利
    息為無理由，並以判決駁回其訴，且認其訴既經駁回，則其假執行之聲請，即失
    所附麗，而併予駁回，經核尚無不合。上訴論旨仍執陳詞，指摘原判決不當，求
    於其減縮請求一百萬元慰撫金之範圍內予以廢棄改判，非有理由，應予駁回。
七、據上論結，本件上訴為無理由，依民事訴訟法第四百四十九條第一項、第七十八
    條，判決如主文。
中　　　華　　　民　　　國　　九十三　　年　　　三　　　月　　二十三　　日
　　　　　　　　　　　　　　　　　　　　　　　　民事第一庭
~B1審判長法官　黃金石
~B2法　　　官　魏式璧
~B3法　　　官　吳登輝
正本係照原本作成。
不得上訴。
中　　　華　　　民　　　國　　九十三　　年　　　三　　　月　　二十四　　日
~B法院書記官　梁美姿
                                                                        ｋ
